臺灣臺北地方法院民事判決　　　　　　　　　　　　九十一年度訴字第五五四七號
　　原　　　告　王記營造股份有限公司
　　法定代理人　甲○○
　　訴訟代理人　藺超群律師
　　　　　　　　陳在源律師
　　被　　　告　內政部營建署
　　法定代理人　乙○○
　　訴訟代理人　林添進律師
　　複　代理人　許智勝律師
右當事人間給付工程款事件，本院於民國九十三年九月二十三日辯論終結，茲判決如
左：
    主  文
壹、被告應給付原告新台幣壹拾玖萬零捌佰陸拾伍元，及自民國九十一年十月二十三
    日起至清償日止，按年息百分之五計算之利息。
貳、原告其餘之訴駁回。
、訴訟費用由被告負擔二十分之一，餘由原告負擔。
肆、本判決原告勝訴部分得假執行，但被告以新臺幣壹拾玖萬零捌佰陸拾伍元為原告
    供擔保，得免為假執行。
伍、原告其餘假執行之聲請駁回。
        事  實  及  理  由
壹、原告主張：（四至七見第二一二至二一八頁，八見第二０六頁，九見二七三頁）
一、緣原告於民國九十一年二月五日與被告簽立工程契約，承攬行政院農業委員會農
    業試驗所丁種宿舍重建工程（下稱：本件工程）。工程總價新台幣（以下同）五
    千九百八十九萬五千元。第五條約定契約價金給付─按工程項目及單價，依竣工
    實做結算數量計給（無項目者，依契約總價計給）。第十六條第（一）項第一款
    明定付款辦法：自開工日起，每十五日估驗計價撥付估驗款一次，由原告提出估
    驗明細單、工程進度照片，經被告工程司核符簽認，給付該期百分之九十五。惟
    被告於原告施作期間遲延查驗，拒不辯理變更設計、依約計價付款等，經原告於
    九十年九月二日發函終止契約（原證二），被告自應給付原告已施作工程之工程
    款，並返還附表一履約保證金─定期存單三張。（見第二０九至二一０頁）
二、工程契約各項約款獨厚被告。既無工程預付款，又剋期要求於二百四十工作天內
    完工（含週六、日在內），且分項工程完成後，均須被告查驗認為通過後，始能
    施作下一階段。是本件工程能否順利進行，除原告盡力趕工外，一需被告善盡其
    協力義務，核實修正工程項目，依約查驗，以利工進；二需被告按期付款，否則
    工料、工資無以為繼。乃被告既要求原告剋期趕工，逾期一日即課以五萬餘元（
    總工程款千分之一）之重罰；而於查驗時處處刁難、在在拖延，阻撓被告開始下
    一階段工程；又拒不依約付款。被告就協力義務與給付義務之履行，顯有可歸責
    之給付遲延、給付不完全及加害給付等事由。（第一八六至一八七頁）
三、被告違約未辦理變更設計、計價付款方面：
  (1)土方部分─填土夯實：（第一八七至一八九頁）（原證三九、五、七）
    本件工地內原有農田，高低不平，非以大量土方夯實，無法依被告所定基地高
      度施工；又，原有農田土質鬆軟遇雨泥濘，大型工程車陷在泥淖中動彈不得，
      未夯實前，工程根本無法進行。
    契約附件工程項目中僅列「填土夯實418立方公尺」（原證三九），嚴重不足
      。原告經計算後，於九十一年五月二十五日檢附詳細計算式致函被告，明確表
      示契約估算土方數量有誤，應追加編列八０六七．三一立方公尺。被告接函後
      未於二十日內表示可否，依本件契約第二十九條第二項：「甲方（按即被告）
      在乙方提出解釋或異議之請求時，應在接到其申請之二十日內答復之，如甲方
      未在上述限期答復乙方，即視同接受乙方之意見。」，視同被告已接受追加編
      列該八千餘立方公尺填土夯實工程。
    原告因此依約施作，詎料被告居然延至三十餘日（延遲期間逾約定工期之八分
      之一）後之六月二十七日始復函，泛謂高程點數據不足等由，要求原告重新計
      算，否則不予同意；又被告未提出合理數量回覆，其要求原告重新計算，俟原
      告提出後又予反對，顯然蓄意刁難。原告為求剋期完工仍載運土方進行，而被
      告所屬工程司陳瑤堂等人在場阻撓，迫得原告少量進行後，將進場土方暫置工
      地範圍空地內，仍被陳君指為違反廢棄物清理法。依台灣省土木技師公會（下
      稱：土木技師公會）鑑定報告第二十九頁第四項記載「填土夯實759立方公尺
      」及二十六頁編號１４相片附註「堆置地面之土石方」，顯見原告實際施作及
      入場土方超過契約原定之「填土夯實418立方公尺」，確屬必要。被告阻撓填
      土且迄未計價，自屬遲延給付及不完全給付無疑。
  (2)連通管及補強筋工程：（見第一八九至一九一頁）（原證四、五、七、十四、四
    一、四二）
    本件工程包含毗鄰之數棟建物，各棟地下室樑柱間須施做連通管，互通水、電
      、通訊管線，此係施工初期即應完成，否則後期必須重新鑿開樑柱通管而破壞
      內置鋼筋影響建物結構安全。是項工程，因契約漏未列入，早在施工之初，即
      經被告派駐之工程司指示施作，原告遵指示於九十一年四月間即施做完畢。
    詎料，原告在數度口頭請求工程司辦理追加編列工程項目而無結果後，又正式
      於九十一年四月十一日、五月二十五日致函，告知被告應予追加編列計付工程
      款；被告遲未辦理，迄九十一年六月二十七日始行回函，表示要求重新核算，
      拖延達二月有餘。九十一年八月二十九日，又覆函虛構「部分連通管尚未清通
      」，執為拒付工程款之理由。實則連通管工程部分，早在施做完成時即經查驗
      通過。蓋依本件契約第二十條第六項第３款：「本工程施工期間，乙方（按即
      原告）應按規定之階段報請甲方（按即原告）工程司查驗，甲方工程司發現乙
      方未按規定階段報請查驗，而擅自繼續次一階段工作時，得要求乙方將未經查
      驗及擅自施工部分拆除重做。」、同條項第５款：「本工程如有任何事後無法
      檢驗之掩蓋部分，乙方應在事前報請甲方工程司查驗，甲方工程司不得遲延」
      ，連通管係隱避於地下樑柱內之工程，早經被告所屬工程司查驗無誤，否則下
      一階段之地上結構工程無法繼續。
    依本件契約第十六條「付款辦法」第（一）項第一款：「本工程自開工日起，
      每十五日（月中、月底）估驗計價撥付估驗款一次」，連通管既於四月完成，
      早應撥款，唯被告拒絕依約履行。原告再三催告，延至九十一年八月二十三日
      ，再次致函原告依約估驗計價，仍未獲置理；原告不得已在同年九月二日致函
      終止本件契約。嗣被告又延至同年十一月二十八日，始致函原告要求議價計付
      ，時距原告完成連通管工程，遲延付款已達七個月。
  (3)鷹架及三角支撐架部份：（第一九一頁）（原證八、一三）
      本件工地位在農田鬆軟土質，非經填土夯實後，無法自地面架設鷹架，否則高
      層施工，將危及工人生命安全。被告阻撓填土致地面無法搭鷹架，原告為避免
      工期延誤，同時兼顧工人安全，不得已改自一樓牆面施作三角鐵支撐架，往上
      架設鷹架（見土木技師公會鑑定報告第二十三頁）。乃原告居然又拒付一樓部
      分鷹架費用，亦拒付三角支撐鐵架。實則，設置三角支撐鐵架，仍須架設一層
      簡易鷹架，俟支撐鐵架完成後，再拆除該簡易鷹架，故三角支撐鐵架施作成本
      遠高於一層鷹架。被告拒絕填土於前，事實上已變更施工計畫，原告九十一年
      七月十一日函請追加計價，被告遲於九十一年八月五日表示不予計價，亦屬遲
      延。
  (4)鋼筋部分：（第一九二、二一一頁）（原證四四、四五、四六、八、一三）
      鋼筋計價應採按圖說進料之鋼筋料單，然被告卻執意應憑建築師所列秘密成本
      分析表，已屬不當。況依土木技師工會鑑定報告第三十二頁記載，原告施作鋼
      筋彎紮組立數量，僅有六０四．一八噸（265.34+338.84），與被告製作之中
      途結算明細表所示六０四噸（265+339）相符。惟工地主任沈志君所撰施工日
      誌，與被告指派工程司陳瑤堂所撰監工日報表，竟均記載鋼筋用料共七三七
      ．七一噸（286.90 +450.81，原證四十五），差距一三二．九九噸，高達二十
      二％（正常耗損在五％以內）。原告前此依據施工日誌（與監工日報表相符）
      陸續進料七四四．五七噸鋼筋，其中一四０．三九噸，憑空消失。原告九十一
      年七月十一日函請追加計價，被告於九十一年八月五日始表示不予計價。
  (5)北向Ｂ型圍牆部分：（第一九一至一九二頁、二一一頁）（原證十三、三八）
      依合約書約定，Ｂ型圍牆係依分項單價計算，原告早經完成混凝土澆置，九十
      一年七月十五日函請求估驗計價，嗣於九十一年七月廿六日再次去函催告，而
      被告延至九十一年八月五日，仍以營署中中字第０九一三二０九四九０號函覆
      被告，無理拒付。
  (6)契約第十六條約定按月估驗計價，自應以原告實際施作，按期估驗付款，惟被告
    就原告已施作之前開各項工程，拒不計價付款，顯有違約之事實。
四、被告遲延查驗部份─原告於附表(二)所示時間報驗，但被告未及時查驗─詳如附表
    (二)；亦屬違約（原証二一）
五、按「繼續性供給契約，乃當事人約定一方於一定或不定之期限內，向他方繼續供
    給定量或不定量之一定種類、品質之物，而由他方按一定之檟準支付價金之契約
    。而繼續性供給契約，若於中途當事人之一方發生給付遲延或給付不能時，民法
    雖無明文法定終止契約之規定，但對於不履行契約之債務人，債權人對於將來之
    給付必感不安，為解決此情形，得類推適用民法第二百五十四條至第二百五十六
    條之規定，許其終止將來之契約關係，依同法第二百六十三條準用第二百五十八
    條規定，向他方當事人以意思表示為之。」最高法院八十八年度台上字第二十八
    號判決例著有明文，本件被告就本件工程有遲延查驗，拒不依約估驗、計價、變
    更設計等違約情事，原告自得依法終止契約，故本件原告於九十年九月二日發函
    終止契約，洵屬合法。
六、合約第二十二條履約保証金欄第（五）之約定「不可歸責於乙方（即原告）之事
    由，致終止或解除合約者」得提前發還或解除保証責任，本件因被告之遲延等違
    約事由，致原告終止契約，自非屬可歸責於原告之事由，依前開契約之規定，自
    得請求返還。
七、給付工程款部份：
    (1)原告於九十一年九月二日終止契約後，嗣被告以原告進度遲延於九十一年九月
      二十三日發函解除契約，嗣並數度發函通知原告辦理中途結算與驗收事宜，故
      不論係原告之終止契約抑被告之解除契約合法，就原告已施作之部份，被告均
      應依法給付工程款項，應為二造不爭之事實。
    (2)本件於終止契約後，經申請台灣省土本技師公會鑑定並由二造會同到場，茲據
      其鑑估報告書所載，本件已施作工程總計金額為二○、二四三、六五八元，被
      告已給付每期請款金額為一五、○八五、三二四元（內包含每次估驗計會之保
      留金額5﹪未實際給付，計為七五四、○七五元），是終止契約後，被告應給
      付之金額為五、九一二、四○九元正（20,243,658-15,085,324+754,075＝
      5,912 ,409）。
    (3)依土木技師結算資料，可知被告自行中途結算數量有所錯誤：（見附表三）
      Ａ、損耗部份：原告列計損耗，惟被告均未予以計算，顯非合理。
      Ｂ、壹欄九項：依土木技師計算為一七一立方公尺，惟被告僅列計一六三立方
              公尺。
        壹欄十二、十三項：該抽水費及假設工程已全部施作完成（※結構部份抽水
        壹欄十四、十五項：數量係依土木技師結算之結果，單價亦係依據合理之價
      Ｃ、（Ａ2）新增項目：
        項目一至十三、十六至十九：鑑定內容均就此記載，被告雖主張其係假設
              工程，惟所謂假設工程應係指施工所必須且於施工完成後所得回收者
              ，本件被告片面主張解除合約，且未將該等設施歸還原告，自應就原
              告實際支出之費用予以計算支應，至被告主張渠以二二○三元計算，
              與前開設備之價值較之益足明証被告主張顯非合理。
        項目十四：因係施工所必要而予租用，原契約未予列入，於施工中始行發
              現其必要性，且確有支出之事實，被告自應予以支應。
        項目十五：該等碎石料業已備料完成進場，且因被告之無理拒絕原告填入
              ，自應予以計價。
      Ｄ、二、建築工程費：
        項目一：依技師計算數量為五五三八立方公尺，被告僅列計五三五四立方
        項目二：數量、單價均相符（損耗不同），惟被告毫無任何理由主張以半
        項目五十八：如右述假設工程所述情形。
        鷹架底三角架：此部份即係因被告拒絕原告填土，故鷹架無法支撐，始以
        鋁門窗：本件鋁門窗已施作完成，並已副知被告，惟因二造之糾紛致未能
      Ｅ、景觀工程費：
        項目十一：Ｂ型圍牆依十一土木技師之計算為一○二Ｍ，被告僅依七十二
        結算部份：除肆「營造綜合保險費」係按業已實際支出列計外，餘均係依
              工程費總價依比例計算，計算比例同被告中途結算之比例。（惟因雙
              方計算之工程總價不同，故有差異。）
八、即使被告可以解除契約，其主張違約金過高。當初原告已要求另外追加填土方，
    被告沒有依約在二十天內表示意見，應該已發生追加效果。連通管是在九十一年
    四月就追加完工，但是被告還是拖延到十一月才要求議價，這部分屬於隱蔽工程
    ，必須要在三天內表示意見。北向Ｂ型圍牆，應該十五天估價一次，但被告沒有
    按照合約付款，反而要求原告全部做好再請款。
九、原告先終止契約，被告才催告並解約，所以不會發生原告遲延之問題。被告主張
    原告施工遲延百分之三十，是在原告終止契約後才提出。原告也沒有缺料缺工，
    原告進料鋼筋七百多噸，但只用六百多，其他的不見了。原告進料，高於實際使
    用，顯然沒有缺料。也沒缺工人，是被告趕走工人。
十、基於終止契約返還請求權、承攬報酬給付請求權聲明：（第二０九頁）
    (1)被告應給付原告伍佰玖拾壹萬貳仟肆佰零玖元及自起訴狀繕本送達翌日起至清
      償日止，按年息百分之五計算之利息。
    (2)被告應返還原告如附表一所示彰化商業銀行沙鹿分行定期存款單張。
    (3)訴訟費用由被告負擔。
    (4)原告願供擔保請准宣告假執行。
貳、被告答辯：
一、原告進度落後達百分之三十以上：（第二五五至二五六頁）（被證一、二、三至
    七、八、十至十二）
    (1)本件工程由原告於九十一年三月二十六日正式開工，初期工程進度尚屬正常；
      惟從六月中旬起，工地常有鋼筋進料不正常及鋼筋工、模板工出工人數不足又
      作輟無常，部份施工班有換班情況發生，被告於九十一年六月二十八日發函催
      原告改善趕工；且於九十一年七月二十三日召開本件工程第二次設計施工協調
      會，會議決議第３項請原告提出可行的趕工計劃。原告並未遵照改善。自九十
      一年七月二十七日完成Ｂ棟二樓結構混凝土澆置後，有關後續鋼筋迄無持續進
      場、模板作業亦無工人施作，整體工程呈停滯狀態。
    (2)被告乃自九十一年八月十四日起每星期定期於工地現場召開趕工協調會，至九
      十一年九月十一日共歷五次，原告不但不與會並對歷次會議決議均置之不理，
      毫無趕辦跡象，甚且使本件工程呈停工狀態。因原告對施工材料接續及工程施
      工進度管控不良，致進度嚴重落後百分之三十以上已逾月餘，均無具體改善作
      為甚且無故停工，實已構成嚴重違約；被告依契約於九十一年八月二十三日、
      同月二十九日、同年九月六日三次函請原告儘速改善趕辦，惟原告一直置之不
      理，顯見原告已無履約誠意。
    (3)被告為免本件工程持續惡化，考量原告確實無履約誠意，且已符合本件工程契
      約第二十八條第二項第一款第二目規定：「乙方‧‧‧，或開工後進度遲緩，
      其進度較預定進度落後百分之三十以上，經甲方工程司以書面通知改進達三次
      以上，其落後情況仍未能改善者。」，被告於九十一年九月二十三日發函解約
      。原告雖謂「…迫不得已始在同年九月二日致函終止本件契約。但在終止契約
      前，原告戮力趕工，進度未曾遲延…。」等語；然查於同年九月廿三日被告去
      函原告因落後進度達百分之三十以上而解除（終止）契約，若謂非原告進度嚴
      重落後，則豈有短短廿一日內，原告工程進度落後達之百分之三十？是可歸責
      於原告之因素致工程進度落後，顯可易見。
二、價金計算方式：（第二五六頁）（被證十四）
    工程契約第五條第一項後段規定：契約價金給付依─部份依契約總價、部份依實
    做工程數量─辦理結算。本件工程契約內附之詳細表內已明確將契約總價及實做
    工程數量分別列計工程項目及單價（被證十四）；原告所言契約價金給付─按工
    程項目及單價，依竣工實做結算數量計給（無項目者，依契約總價計給），括號
    內文字並不在契約第五條內容。原告所言顯然是斷章取義。
三、工程查驗：（第二五六至二五七頁）（被證十六、十七）
    (1)原告聲稱被告對於每一項工程要求應經其查驗通過，始能續行次一項‧‧‧，
      殊顯苛求云云。但是，本件契約第二十條第六項第三款規定：本工程施工期間
      ，乙方應按規定之階段報請甲方工程司查驗。契約內附之內政部營建署辦理公
      共工程施工品質管理制度規定第五條前段規定：承包商自主施工檢查表由承包
      商自行確實檢查，‧‧‧，送監造單位查核認可後，始可繼續施工。又，契約
      內附之施工說明書彙編之內政部營建署施工須知第十六條規定：工程每進行至
      某一階段，如地基放線、‧‧‧、鋼筋紮放，及模板拆除等，承包商均須報請
      工程司查驗認可後，始得繼續進行次一步工作。是以原告所言顯然忽視上述規
      定。
    (2)原告另稱如鋼筋綁好，請求被告工程司查驗，‧‧‧，遲延至明。然而，被告
      落實公共工程品質管理制度，自開工迄今，於主要施工階段（諸如：鋼筋查驗
      、混凝土澆置等），均依公共工程品質管理制度作業要點隨時主動與原告工地
      現場人員配合，並有多次犧牲假日全力配合原告之施工作業。如原告之Ａ棟基
      礎鋼筋自主檢查表係九十一年四月五日提請查核，被告基於上述契約精神及公
      共工程品管制度，已先於前一日即配合原告之施工作業辦理查核，經查核結果
      須有改正事項如施工改正通知書；該改正事項於九十一年四月六日續予複查核
      ，至九十一年四月八日原告始完成並改善此階段作業；又如原告Ｃ棟一樓柱牆
      模板及配筋自主檢查表、Ａ棟三樓柱牆筋、Ｂ棟二樓柱牆筋自主檢查表，均係
      類似情形。故原告此一敘述並非實情。
四、估驗付款：（第二五七至二五八頁）
    原告所言：１當原告聲請估驗後，‧‧‧，致每次估驗費時十天、八天。２隨後
    縱為估驗，亦任意挑剔，‧‧‧云云。不過，工程契約第十六條第一項第一款規
    定：本工程自開工日起，每十五日（月中、月底）估驗計價撥付估驗款一次，估
    驗時應由乙方提出估驗明細單及附工程進度照片，‧‧‧。按例均以每月十五日
    （月中）及每月三十或三十一日（月底）為計算基準，以利工務作業及核（換）
    算工程進度，準此，被告並無不當亦非硬性自行規定。契約內附之內政部營建署
    投標須知補充規定第十條規定：本署辦理各項營繕工程時，營造業之專任工程人
    員應到場並於查驗單上簽名蓋章。故估驗計價之基本要件包括：由乙方提出估驗
    明細單、工程進度照片、專任工程人員簽章以及開立統一發票。按原告每期聲請
    估驗計價，對計價之基本要件常有估驗明細單數量不符、工程進度照片未附或不
    足、專任工程人員未簽章以及未開立統一發票等情事；原告曾因文件不符，經被
    告在九十一年八月五日及九月三日分別發函答覆，且每期估驗計價單均經原告確
    認無誤簽章並開立統一發票後均當日往上呈核。原告所述純係其文件不備等所致
    遲延，與被告無關。
五、鷹架與Ｂ型圍牆：（第二五八至二五九頁）（被證二七）
　　(1)工程契約第十六條第一項第二款規定：估驗以已施工完成者為限。‧‧‧。又
      依本件工程契約詳細表第一頁（應係第三頁）二、建築工程費（Ａ）─按契約
      總價數量結算─第２項鷹架，及第一頁三、景觀工程（土建部份）（Ａ）按契
      約總價數量結算第項Ｂ型圍牆等二項目，均明確列在標明為按契約總價數量
      結算項下，均非依實做數量計價項目。原告竟主張鷹架及Ｂ型圍牆應實做估驗
      計價，‧‧‧。顯與事實不符。
    (2)鷹架係提供結構體施工及外牆裝修時之用，至達到上述功能完成拆架後，此鷹
      架工項始算完成；為考慮協力廠商利益；一般做法係以結構體施工完成後合於
      規定時，以不超過單價之半數以內先予計價（後續還要施作外牆粉刷打底及貼
      磁磚等作業），此已成工程上慣例。經查，原告自開工（九十一年二月二十六
      日）至解除契約（九十一年九月二十三日）止，僅僅完成整體結構體之一半（
      即四層樓結構僅完成二樓），原告鷹架請款五十五萬六千多元，經以契約單價
      每79/平方公尺換算為數量（約556000/79=7038平方公尺）後，幾乎涵蓋整體
      結構數量（即契約總數量7400平方公尺）且原告以全額單價計算，顯然與事實
      不符、於法不合。
    (3)原告另稱Ｂ型圍牆聲請二十八萬八千多元，…，被告始勉強計價給予九萬一千
      多元云云。經查，該二十八萬餘元係Ｂ型圍牆已施作完成之總金額，九萬一千
      多元係原告第六期估驗計價金額，並非原告所言係被告勉強計給；而原告九十
      一年八月二十四聲請第七期估驗計價，因不符計價基本要件及嚴重違反契約相
      關規定，被告不得不依約行政暫不予計價，於法並無不當。
    (4)被告於九十一年七月三十日第六次已估驗計價之總金額為一千五百餘萬元，相
      對於原告自九十一年八月一日起陸續擅自停工，致整體工程已停工；被告對本
      件工程中途結算估算全部總金額約為一千五百餘萬元，已相吻合。故原告之所
      謂第七期估驗計價，皆為超估之金額甚明。
    (5)至於原告三角架代替一般鷹架方式，純為原告為趕工之用，因其原應施作之水
      溝部分，尚未施作，為避免日後水溝施工尚須將鷹架拆除後方可施作而浪費時
      間，故其自行改為三角架，一併敘明。
六、土方：（第二五九至二六０頁）（被證二九、三）
    (1)原告所言：本工程須回填土方頗鉅‧‧‧，且因前逢颱風豪雨氾濫成災，既無
      法施作，連載鋼筋之卡車輪也下陷未能卸貨，‧‧‧。經查，如原告所稱既無
      法進場卸物料，本件工程之Ａ棟至三樓、Ｂ、Ｃ棟至二樓之主結構體等物料為
      何可進場並施作完成？
    (2)原告所言：１被告‧‧‧，且以單價一五九元計，此與原告購買之單價三二○
      元相差一倍云云。惟依工程契約第五條、契約所附詳細表第一頁一、結構工程
      費（Ａ）按契約總價數量結算第4項填土夯實（被證二十八參照）已明列有單
      價、數量及總價。被告以雙方議訂之契約單價計給並無不妥，原告以高於契約
      單價一倍購買，純係原告自身採購問題。
    (3)原告所言：２認該六七六立方米已足，一再推拖不追加，‧‧‧。經查，原告
      前雖曾聲請追加，然其提出之數量計算實有不合理與錯誤之處，經多次告知原
      告之工地主任要重新計算，然原告均未置理，被告不得已乃於九十一年六月二
      十七日函覆原告重新核算後再行辦理。並在本件工程第四次設計、施工（趕工
      ）協調會會議紀錄決議事項第四項：有關工程數量不足、漏列部份，請承商儘
      速提出詳實數量計算式，再依契約規定辦理。
    (4)被告已一再告知原告依約儘速辦理；根據本件工程契約第十五條工程變更第一
      項第二款及第三項之規定，如實做數量與契約數量有顯著差異者，經雙方核算
      後辦理變更設計；又依本件工程契約第十六條第一項第二款後段規定：相關工
      程數量之追加，應俟甲方完成法定程序，始得辦理估驗。惟原告迄契約解除為
      止均未再補正提出聲請，原告於工程實務上之不配合、行政作業上之不合作致
      變更工程程序不完備，應自負其責。
七、原告違約，自九十一年八月一日起陸續擅自停工，已嚴重違反工程契約第二十八
    條第二項第一款第二目，而遭被告解除契約；反觀原告並無終止契約之事由，其
    片面終止自不生任何效力。依工程契約第二十二條第二項（履約保證金─公告金
    額以上）第四款第七目規定：無正當理由而不履行契約之一部或全部者及第八目
    規定：因可歸責於廠商之事由，致終止或解除契約者，履約保證金不予發還，於
    法適當。又依本件工程契約第二十六條第二項規定：終止或解除契約，並得請求
    損害賠償。被告將來該本件工程有所損害時將依法對原告求償。（第二六０至二
    六一頁）
八、就原告指稱歸責於被告部分之答辯：
    (1)「被告遲延」部份：（第二六一頁）（被證二九、三三、三、三十）
      工程契約第十六條第一項第二款後段規定：相關工程數量之追加，應俟甲方完
      成法定程序，始得辦理估驗。雖原告前曾來函要求追加工程金額，然經被告審
      核結果，原告所附之數量計算顯有錯誤與不合理之處，經多次通知原告會同再
      核算，惟原告均置之不理，被告不得已即於九十一年六月廿七日函請原告重新
      核算後再行辦理。又本工程第一次設計、施工協調會會議紀錄決議事項第十七
      項：筏式基礎連通管，請王記公司依契約相關規定辦理；及第四次會議紀錄決
      議事項第四項：有關工程數量不足、漏列部份，請原告儘速提出詳實數量計算
      式，再依契約規定辦理。惟原告迄契約解除止均未再提報，致無法根據契約第
      十五條工程變更第一項第二款及第三項之規定續辦後續相關修正預算事宜並完
      成法定程序。
    (2)「查驗之遲延、違約」部份：（第二六二頁）（被證三四至四一）
      原告所稱「本年七月三十日報請查驗不來，三十一日才來，……。」；經查
        ，原告係於九十一年七月三十日以傳真提請查核，被告當日即配合原告之施
        工作業辦理查核，經查核結果須有改正事項如施工改正通知書。該改正事項
        續於同年月三十一日續予被查核，另提出施工改正通知書，至當日原告始完
        成並改善此階段作業，並經被告於九十一年八月十三日函覆。
      依工程契約之「內政部營建署投標須知補充規定」第六條規定：凡自購鋼筋
        ，需檢附經濟商品檢驗局檢驗合格之證明文件，並具有鋼筋出廠檢驗報告及
        內銷檢驗合格標誌，以備工地人員查驗，倘不符規定者不予使用。況，內政
        部營建署工程施工說明書彙編之混凝土及鋼筋混凝土施工說明書第十六條規
        定：．．．本工程所用鋼筋如由承包人購用者，須合于國家標準規格．．．
        。第十九條規定：承包商自購之鋼筋應檢附無輻射污染證明文件。經查，原
        告欲使用與契均規定不符且未事先核可之材料，被告並於九十一年九月十三
        函知原告。此部分純係原告未依約送檢所致。
    (3)「估驗計價違約、遲延」部份：（第二六三頁）（被證四二、四一）
      原告在準備書狀稱：「估驗以施工完成者為準…，是板模組立完成、鋼筋綁紮
      完成即可計價，…。」等語云云（第三四頁）。經查，所謂結構體，當然是柱
      、牆、樑及版之結合體，模板、鋼筋、混凝土三者完成施工，結構體方成型，
      缺一即無法成為結構體，被告以此基準計價並無不當；況且行政院公共工程委
      員會之「各機關辦理公有建築物作業手冊」第五章施工監造之5.2.8工程計價
      事宜第十項第一款：結構體工程之估驗數量…，並於每層樓層澆築混凝土後，
      …核給。被告亦已於九十一年九月十三日函覆原告。至被告於九十一年九月十
      三日公文係針對履約期間各項問題具實陳述與答覆，與原告所謂片面終止契約
      後才函知原告無關。
    (4)不肯辦理估驗計價部份：（第二六三至二六六頁）（被證四三、被證四四、二
      九）
  　　原告稱：「…，但迄今仍不估驗計價，直至…，始來函謂要議價…。」云云
        （第三四、三五頁）。經查，該項程序原告始終未再聲請，本件契約雖經被
        告合法解除，然顧及原告權益，被告於九十一年十一月廿八日及同年十二月
        五日兩次函知原告辦理該新增項目之議價程序，惟原告仍不配合作業。至於
        連通管計價部分，因屬於新增部分（即非原契約項目），按本件契約第十五
        條第一項第２款「新增工程項目者，增加數量以雙方議定之單價計算。」，
        是該連通管，被告多次要求原告提出計價方式，原告均遲未提出，是顯然不
        可歸責於被告，被告並無遲延給付之情形。
      工程契約第十五條工程變更第一項第二款及第三項之規定：如實做數量與契
        約數量有顯著差異者，經雙方核算後辦理變更設計，已有明文規定。原告所
        稱數量不足（如填上方）或漏列部份（如連通管，為新增項目），依上開工
        程變更程序規定需經雙方核算後辦理，其間被告曾多次通知原告會同再核算
        （詳本段(1)），至本件工程解除為止，原告均未再補正或提出是項聲明要求
        ，至所衍生之遲延，足以證明係屬原告之因甚明。
      原告稱「以原基地高程點…，並全基地完成面高程共九十五點，計算土方…
        。」等語云云（第五六頁）。經查，原告所稱之完成面高程共九十五點計算
        土方，該等高程係包含結構物一樓、景觀工程建材以及道路上程基、面層建
        材等厚度之實際完成面高程，亦即應先扣除上述之基、面層須施作之厚度後
        才真正是填土方高程，其理至明，而原告以未扣除上述所謂之基、面層須施
        作之厚度即予以乎均做為所謂的填土方高程（即完成面高程）來計算土方，
        原告此種算法已很明顯錯誤與不符工程實務；經被告以九十一年六月廿七日
        函知補正，原告迄未補正。
      原告再稱「…，也不准填土方，致原告將運入工地之土方借用鄰地屯積，…
        。」等語（第五六頁）。經查，填土為宜係原告施工計劃之一，被告實無法
        予以左右，也無不准其填土方之舉。因係堆置在本件工程基地範圍外之鄰地
        ，屬原告之責，被告無權干涉，實與被告無關。
    (5)右述事項，被告在解約已要求原告補正以利辦理議價，並無否認該漏列項目之
      事實；於契約解除前（純為原告不配合所衍生之延遲）或解除後（為補救考量
      ）辦理此程序，仍不失其意義，決非原告所言是被告為規避責任之藉口，亦非
      被告之延遲。
九、中途結算部分：（二六六至二六九頁）（被證五五、五六）
    (1)【壹、工程費  結構工程費（Ａ1）按契約總價數量結算】部分：
      項目一至六部分：
        土木技師公會結算數量與被告中途結算數量一致，固無疑義。然原告擅自主
        張分別有百分之五至十之損耗，實屬無據。
      項目九141㎏／㎝部分：
        技師公會結算數量為171M，被告結算為163M，惟查本件契約屬總價結算，超
        過契約百分之十部分才計價，本項契約編列163M，雖實際數量為171M，然並
        未超過數量百分之十，故仍以原契約數量計價。
      項目十245㎏／㎝部分：
        此項目技師公會與被告結算數量相同；惟原告擅自編列百分之五即165之損
        耗，實屬無據。
      項目十二抽水費部分：
        此項目屬一式，故被告依比例結算七三二五元。
      項目14、15連通管部分：
        本項屬新增項目，依契約規定，原告應辦理議價程序，然原告遲未辦理議價
        程序，經被告依預算單價即五萬三千五百元計價，再依行政院公共工程委員
        會（八九）工程管字第八九０三二二四一號函，就追加契約以外之新增項目
        ，依機關核定後單價八成先行估驗，即以四萬二千八百元結算。雖原告主張
        金額為十七萬一千六百二十元，但是與最初所稱之施作費用六萬零四百三十
        五元對比較，係後者三倍，原告前後矛盾不一且是單方主張，顯不足採信。
    (2)（Ａ２）新增項目部分：
      工程契約詳細表（詳被證十四）第一頁壹、工程費〔建築、結構、景觀（總價
      ＋實作）〕，表內末段已相當明確註明有假設工程所包含之項次項目，第二頁
      一、結構工程費表內第13小項及第三頁二、建築工程費表內第58小項均已列有
      假設工程及金額。亦即本件工程契約內已明訂有工程項目（假設工程項）及工
      程金額（假設工程價額），為原告應行履約要件之一。原告所稱（Ａ２）新增
      項目之主張，純為原告單方之主張與本件工程契約之規定不符，故被告就結構
      工程費內之假設工程實際編列一八八二七元，按比例結算金額為一一五三六；
      建築工程費中之假設工程編列二一一四四五元，被告按原告施做之比例即以二
      二０三元辦理結算。又其中第十五項工地邊堆置碎石料部分，並非置放於工地
      內，與被告無涉。
    (3)建築工程費（Ｂ）按契約總價結算數量：
      放樣部分：
        放樣數量結算數量為五三五四，係因本項為總價結算，依契約之約定，超出
        百分之十部分才計價，故結算數量為契約之數量即五三五四。本項原告逕自
        主張百分之五之損耗，即二七七部分亦於法無據。
      鷹架底三角架、鋁門窗項之部分：
        經查，本件工程契約內鷹架工程項目，並無硬性要求原告須施作鷹架底三角
        架（除非是有特別規定或有挑空部分或底層有障礙物之處）；原告之自行採
        用施作鷹架底三角架之施工方式，原告為後續之景觀工程及排水工程易於提
        前施做（即不必等到鷹架拆架完成後再行施工，如此即可縮短工期）之權宜
        作法；原告之如此自行主張而要求於被告計價，顯與本件工程契約規定不符
        。又查，鋁門窗項，截至本件工程契約解除為止，原告迄未進行該鋁門窗項
        有關之風雨試驗亦未運進工地現場更無施作於現場之事實。
    (4)景觀工程費（土建部分） （Ｃ）按契約總價數量結算部分：
      景觀放樣部分：原編列三五二四一元，按比例結算為三二一九元。
      Ｂ型圍牆部分：
        結算為二九一八一六元。技師公會認定102M，惟因被告所為Ｂ型圍牆並非完
        整施工，技師公會認定102M係單指地基之全長，至於其他部分有的未粉刷，
        有的僅有地基而無鋼筋，並非完整施工，故被告以72M為計價。
十、結算金額：（第二六九頁）（被證四八、四九、五十）
    本件工程原告自開工至所謂契約解除為止，原告實際已施作部份（即中途結算）
    ，被告曾多次函知並限期原告配合辦理核對與簽認，惟原告始終均未配合辦理；
    最後乃參酌原告九十二年二月廿六日發函所附之相關工程數量，經被告核對後，
    均大致以原告所提並符合原告已施作部份之現況及數量，經工務程序依權責核准
    後之總金額（即中途結算金額）為壹仟伍佰貳拾壹萬伍仟壹佰元整，與被告於九
    十一年七月三十一日第六次已估驗計價之總金額壹仟伍佰捌萬壹仟伍佰元整相比
    較，已相當吻合。實際原告已施做尚未領取款項為十二萬三千六百元（不包含保
    固款七十五萬四千零七十五元）。
十一、有總價結算的事項在被證十四明細表已說明，項目壹就有記載總價、實作。Ａ
      部分是總價結算，Ｂ的部分是實作。假設工程是一式，所以應該是總價結算，
      如果是按實作結算，詳細表都會特別標示（第二０六頁）。
十二、並聲明：(1)駁回原告之訴及假執行之聲請。(2)訴訟費用由原告負擔。(3)如受不
      利判決，請准供擔保免假執行。
、本院得心證理由：
一、雙方同意、不爭執事項：
    (1)雙方於九十一年二月五日簽立本件工程契約，由原告承攬行政院農業委員會農
      業試驗所丁種宿舍重建工程（即本件工程）。工程總價五千九百八十九萬五千
      元。原告為乙方，被告為甲方，重要條款如下：（見原證一）
      第五條第（一）項：
              契約價金給付依  部分依契約總價、部分依做工程數量  辦理結算。
          第（二）項：
              按照契約總價結算，即依契約總價計給。．．．
          第（三）項：
              按照實做工程數量結算，即以契約中有工程項目及單價，依竣工實做
              結算數量計給．．．
          （註：原告主張第五條真意為：無項目者，依契約總價計給）
      第十五條〔工程變更〕第（一）項第２款：
              新增工程項目者，增加數量以雙方議定之單價計算。
          第（三）項：
              契約內工程數量因計算錯誤，致其實做數量與契約數量有顯著差異者
              ，經雙方核算，以下列處理方式辦理變更設計：．．．屬總價結算方
              式之契約，．．．其逾百分之十部分，得以變更設計增減之。屬實做
              數量結算之契約，依實際驗收數量核實計給之。
      第十六條〔付款辦法〕第（一）項第１款
              本工程自開工日起，每十五日（月中、月底）估驗計價撥付估驗款一
              次，估驗時應由乙方提出估驗明細單及附工程進度照片，經甲方工程
              司核符簽認後，除另有規定外，給付該期工程價值百分之九十五。
          第２款：
              估驗以已施工完成者為限。涉變更設計部分，應俟甲方完成法定程序
              ，始得辦理估驗。
      第二十條〔工程品管〕第（六）項第３款：
              本工程施工期間，乙方應按規定之階段報請甲方工程司查驗，甲方工
              程司發現乙方未按規定階段報請查驗，而擅自繼續次一階段工作時，
              得要求乙方將未經查驗及擅自施工部分拆除重做力．．．
          第５款：
              本工程如有任何事後無法檢驗之掩蓋部分，乙方應在事前報請甲方工
              程司查驗，甲方工程司不得遲延。．．．
      第二十二條〔履約保證〕第二項（履約保證金─公告金額以上）
          第（四）款第７目：（不予發還履約保證金及孳息事由）
              無正當理由而不履行契約之一部或全部者
            第８目：因可歸責於廠商之事由，致終止或解除契約者，
          第（五）款第１目：（提前發還保證金及孳息事由）
              不可歸責於乙方之事由，致終止或解除合約者。
      第二十六條〔履約瑕疵〕第（二）款：（乙方履約瑕疵，甲方所得採取措施）
          終止或解除契約，並得請求損害賠償。
      第二十八條〔契約終止或解除〕第（二）項第一款第二目：
              乙方‧‧‧，或開工後進度遲緩，其進度較預定進度落後百分之三十
              以上，經甲方工程司以書面通知改進達三次以上，其落後情況仍未能
              改善者。
      第二十九條〔爭議處理〕第（二）項：
              甲方在乙方提出解釋或異議之請求時，應在接到其申請之二十日內答
              復之，如甲方未在上述限期答復乙方，即視同接受乙方之意見。
    (2)契約附有下列文件：
      詳細表（被證十四）
      內政部營建署辦理公共工程施工品質管理制度規定（被證十六）
          第五條前段：承包商自主施工檢查表由承包商自行確實檢查，‧‧‧，送
              監造單位查核認可後，始可繼續施工。
      內政部營建署施工須知：（被證十七）
          第十六條：工程每進行至某一階段，如地基放線、‧‧‧、鋼筋紮放，及
          　　模板拆除等，承包商均須報請工程司查驗認可後，始得繼續進行次一
              步工作。
      內政部營建署投標須知補充規定（被證二二）
          第六條：凡自購鋼筋，需檢附經濟商品檢驗局檢驗合格之證明文件，並具
              有鋼筋出廠檢驗報告及內銷檢驗合格標誌，以備工地人員查驗，倘不
              符規定者不予使用。
          第十條：本署辦理各項營繕工程時，營造業之專任工程人員應到場並於查
              驗單上簽名蓋章。
    (3)原告於簽約後交付附表一所示履約保證金（定期存單三張），現仍由被告保管
      中。本件工程於九十一年三月二十六日正式開工。
    (4)原告以被告在工程施作期間遲延查驗，拒不辯理變更設計、依約計價付款等情
      事為由，遂於九十年九月二日發函終止契約（原證二）。
    (5)被告則以原告進度嚴重落後百分之三十以上已逾月餘為由，先後於九十一年八
      月二十三日、同月二十九日、同年九月六日三次函請原告儘速改善趕辦。九十
      一年九月二十三日以工程契約第二十八條第二項第一款第二目為由，對原告發
      函解約。（被證十二）。
    (6)契約關係結束前，原告已領取工程款金額為一五、○八五、三二四元（含每次
      估驗計會之保留金額５﹪計為七五四、○七五元，此部分實未給付）（原證二
      十）。
    (7)原告於九十一年十一月二十二日委請台灣省土木技師公會（即土木技師公會）
      ，鑑定本件工程之中途結算情形；該公會於九十二年一月二日做成工程數量鑑
      估報告書（原證二六，雙方對於中途結算「金額」仍有爭議）。
    (8)原告於起訴後追加訴之聲明第一項金額，但被告不同意，經本院於九十三年七
      月二十二日當庭裁定准予追加；嗣後原告減縮聲明如右述壹之十所示（見第八
      二、二０九頁）。
二、爭執要旨：
　　(1)追加變更工程方面：
      原告主張追加、變更工程時，已依工程契約第二十九條第二項規定通知被告，
      被告未於二十日內表示意見，視為接受原告意見。被告則辯稱雙方並未達成合
      意，追加工程應依契約第十五、十六條處理，已函覆原告應補正事項，原告迄
      未補正，故雙方就此等事項並未視同達成合意。
    (2)被告是否查驗付款遲延：
      原告主張被告查驗工程、付款遲延。被告否認此情，辯稱悉依契約條款或附件
      辦理。
    (3)原告延誤工程達百分之三十？
      被告認為原告在九十一年八月間已遲誤工程達百分之三十以上，因而三度發函
      請原告改正。原告否認此情。
    (4)原告已施作工程之工程款數額：
      原告主張已施作工程金額為二千零二十四萬三千六百五十八元（以土木技師公
      會所認定施作數額為基準），扣除已領取一千五百零八萬五千三百二十四元（
      此部分含百分之五保留款），被告尚應支付五百九十一萬二千四百零九元。被
      告辯稱本件工程部分係總價承包，實做實算，工程款不可一概而論，且原告主
      張損耗等項亦不符契約；被告自行中途結算金額為壹仟伍佰貳拾壹萬伍仟壹佰
      元整，故原告已施做尚未領取款項為十二萬三千六百元（不包含保固款七十五
      萬四千零七十五元）。
三、追加變更工程方面：
    原告主張追加、變更工程時，已依工程契約第二十九條第二項規定通知被告，被
    告未於二十日內表示意見，視為接受原告意見。被告則辯稱追加工程應依契約第
    十五、十六條規定處理，被告已函覆原告應補正事項，原告迄未補正，故雙方就
    此等事項並未視同達成合意。經調查：
    (1)按民法第九十八條規定，解釋意思表示，應探求當事人之真意，不得拘泥於所
      用之辭句。最高法院並有數則判例闡釋此一條文：
      解釋當事人所立書據之真意，以當時之事實及其他一切證據資料為其判斷之標
      準，不能拘泥字面或截取書據中一二語，任意推解致失真意（最高法院十九年
      上字第二八號判例）。
      解釋當事人之契約，應於文義上及論理上詳為推求，不得拘泥字面，致失當時
      立約之真意（最高法院十九年上字第五八號判例）。
    (2)工程契約第二十九條第（二）項固規定，甲方在乙方提出解釋或異議之請求時
      ，應在接到其申請之二十日內答復之，如甲方未在上述限期答復乙方，即視同
      接受乙方之意見。但是，第（二）項係承接第（一）項「本工程進行中，乙方
      對本契約各項條款，以及其附件中各項規定有疑義時，應在執行前向甲方工程
      司提請釋，如乙方對甲方工程司的解釋不為認同時，乙方應再以書面述明理由
      向甲方提出異議。」；自該條全文綜合觀察，所謂二十日期間係針對條文疑義
      所要求被告答覆期限。至於變更、追加工程時，仍應依據契約第十五條程序處
      理；並非當然解釋為被告未於二十日內回覆即視為接受原告意見。
    (3)原告主張工程契約詳細表雖列有「填土夯實418立方公尺」（見原證三九、被
      證十四），經原告經計算後，於九十一年五月二十五日檢附詳細計算式致函被
      告，明確表示契約估算土方數量有誤，應追加編列八０六七．三一立方公尺（
      見原證五）。有關連通管與補強工程，亦於九十一年四月十一日致函被告應予
      追加編列計付工程款（原證四）；鷹架及三角支撐架、鋼筋均由原告在九十一
      年七月十一日函請追加計價（原證八）云云。原告固提出上述各件公文，並以
      被告九十一年六月二十七日、九十一年八月五日答覆均在二十日後佐證其說（
      原證七、十三）。然而，上述公文往返並非對於契約條款或文件有所疑義而請
      求被告解釋、異議；純係原告要求追加、變更工程，即與工程契約第二十九條
      第二項限期答覆之規定無涉。原告竟舉該條主張視為被告同意其請求追加、變
      更，顯與契約本旨不符，顯非可取。
    是以原告主張雙方就填土夯實、連通管與補強工程、鷹架及三角架支撐、鋼筋等
    項達成追加、變更工程之擬制合意，並非實情。
四、被告是否查驗付款遲延：
    原告主張被告查驗工程、付款遲延。被告否認此情，辯稱悉依契約條款或附件辦
    理。經調查：
    (1)原告固主張被告於附表二所示時間查驗工程時間遲延。但是，依該表所示資料
      ，被告均在原告報驗當日或次日前去查驗，其處理時間仍屬合理。
    (2)按工程契約第十六條〔付款辦法〕第（一）項第１款規定「本工程自開工日起
      ，每十五日（月中、月底）估驗計價撥付估驗款一次，估驗時應由乙方提出估
      驗明細單及附工程進度照片，經甲方工程司核符簽認後，除另有規定外，給付
      該期工程價值百分之九十五。」據此可知，原告請領工程款應提出估驗明細單
      、工程進度照片。原告主張被告未依第十條第一項第一款付款，原告在九十一
      年八月二十三日致函亦無效果云云（原證四二）。被告則就此辯稱係原告聲請
      估驗計價時常有估驗明細單數量不符、工程進度照片未附等情事，遂在九十一
      年八月五日及九月三日分別發函答覆商請原告補正第六、七次估驗計價單，並
      提出上述二份公文佐證（被證二三、二四），足認原告所述付款遲延導因於文
      件不足或數量爭執所致。
    (3)原告另以被告在九十一年八月二十九日以「部分連通管尚未清通」，執為拒付
      工程款之理由。實則連通管係隱避於地下樑柱內之工程，於四月份已完工，早
      經被告工程司查驗無誤，否則契約第二十條第六項第３、５款規定，下一階段
      之地上結構工程無法繼續云云（原證四一）。經查，該份公文說明二記載「
      ．．．查核Ｂ棟筏基礎水箱內連通管及雜物清除情形．．．經查核結果，尚有
      部分連通管未清通．．．」（見原證四一）；並未指摘原告未施作此一工程，
      而係要求原告清除雜物。但是原告並未補正相關資料，被告拒絕支付此部分款
      項，並未違約。
    因此，被告並無查驗或付款遲延情事。
五、原告延誤工程達百分之三十？
    被告認為原告在九十一年八月間已遲誤工程達百分之三十以上，因而三度發函請
    原告改正。原告否認此情。經調查：
    (1)按工程契約第二十八條〔契約終止或解除〕第（二）項第一款第二目規定「乙
      方‧‧‧，或開工後進度遲緩，其進度較預定進度落後百分之三十以上，經甲
      方工程司以書面通知改進達三次以上，其落後情況仍未能改善者。」，被告得
      據以解除契約。
    (2)被告主張自九十一年六月中旬起，原告鋼筋進料不正常及鋼筋工、模板工出工
      人數不足又作輟無常，部份施工班有換班情況發生，被告於九十一年六月二十
      八日發函催原告改善趕工；且於九十一年七月二十三日召開本件工程第二次設
      計施工協調會，會議決議第２、３項申明此情，請原告提出可行的趕工計劃。
      此有被告九十一年六月二十八日營署中中字第○九一三二九三○七○號函、九
      十一年七月三十日營署中中字第○九一三二九三七八○號函暨第二次設計施工
      協調會議紀錄可證（見被證一、二）；原告既派員參與協調會，對於其討論、
      決議應已知悉，竟未就此提出說明，應認被告此一主張可信。
    (3)被告自九十一年八月十四日起每星期定期於工地現場召開趕工協調會，至九十
      一年八月二十八日，就原告施作估驗進度與預定進度之差距，分別係百分之二
      二．三二、三八、四三；此有被告九十一年八月十六日營署中中字第○九一三
      二九四一○八號函、九十一年八月二十一日營署中中字第○九一三二九四二四
      三號函、九十一年八月二十九日營署中中字第○九一三二九四四○八號函所附
      第四至六次設計施工協調會議紀錄可證（見被證三至五）。上述各次協調會，
      原告亦派員出席，對於所述進度落後等情均未表示意見，收受公文後後亦無相
      關說明。應認被告指稱原告遲誤工程達百分之三十以上，確係真正。
    (4)被告主張在同年八月二十三日、同月二十九日、同年九月六日三次函請原告儘
      速改善趕辦，亦有九十一年八月二十三日營署中中字第○九一三二九四二五七
      號函、九十一年八月二十九日營署中中字第○九一三二九四四○九號函、九十
      一年九月六日營署中中字第○九一三二九四五七○號函可佐（見被證八至十）
      。原告事後仍未改正，則被告於九十一年九月廿三日被告去函原告因落後進度
      達百分之三十以上而解除（終止）契約（見被證十二），亦符合工程契約第二
      十八條第二項第一款第二目規定。
    (5)原告雖謂迫不得已始在同年九月二日致函終止本件契約，但在終止契約前，原
      告戮力趕工，進度未曾遲延云云。但是，如右所述，被告就追加變更工程並未
      同意，就估驗、付款亦無遲延，原告即無從終止契約；況依右述會議紀錄，在
      九十一八月中旬，原告遲誤工程已達百分之三十以上，原告所述即非可取。
    因此，被告辯稱原告遲誤工程進度百分之三十以上，經催告仍未補正，因而解除
    契約一事，合於契約規定。至於原告主張終止契約一事，因不符契約要件，並不
    可取，原告亦無從要求取回履約保證金。
六、原告已施作工程之工程款數額：
    被告雖已解約，但原告主張已施作工程金額為二千零二十四萬三千六百五十八元
    （以土木技師公會所認定施作數額為基準），扣除已領取一千五百零八萬五千三
    百二十四元（此部分含百分之五保留款），被告尚應支付五百九十一萬二千四百
    零九元。被告辯稱本件工程部分係總價承包，實做實算，工程款不可一概而論，
    且原告主張損耗等項亦不符契約；被告自行中途結算金額為壹仟伍佰貳拾壹萬伍
    仟壹佰元整，故原告已施做尚未領取款項為十二萬三千六百元（不包含保固款七
    十五萬四千零七十五元）。經調查：
    (1)工程合約第第五條第（一）項規定，契約價金給付依部分依契約總價、部分依
      做工程數量辦理結算。第（二）項規定，按照契約總價結算，即依契約總價計
      給．．．。第（三）項規定，按照實做工程數量結算，即以契約中有工程項目
      及單價，依竣工實做結算數量計給．．．。再者，工程契約附有詳細表（被證
      十四）逐一說明何者係總價結算，何者為實做實算。再其次，工程契約第十五
      條第（三）項規定「契約內工程數量因計算錯誤，致其實做數量與契約數量有
      顯著差異者，經雙方核算，以下列處理方式辦理變更設計：．．．屬總價結算
      方式之契約，．．．其逾百分之十部分，得以變更設計增減之。屬實做數量結
      算之契約，依實際驗收數量核實計給之。」，因此，總價結算項目，施作數量
      差距未逾百分之十者，不必考慮損耗等情；至於實做實算者，均無需考慮損耗
      因素。
    (2)此外，原告主張依土木技師公會九十二年一月二日做成工程數量鑑估報告書（
      原證二六）為中途結算之基準；但是被告否認雙方合意由該公會做中途結算。
      原告既未能證明雙方同意由該公會鑑定，故原告仍應另行證明已施工完成項目
      ，再依契約認定該部分工程款數額。再者，土木技師公會僅鑑定原告所施做數
      量，並未據此估算各項工程價額，先予澄清。
    (3)原告雖主張附表三第壹大項第１至６項工程尚考應「損耗」百分之五至十損耗
      以計算工程款（第二一五頁）；被告對施作數額雖不爭執，但是反對列計損耗
      （第二六六頁）。經核此部分係「總價結算」，原告所主張損耗又不及百分之
      十（見被證十四第一、二頁），自無庸列計損耗之金額。
    (4)附表三第壹大項第９項「141㎏／㎝」：
  　　土木技師公會認定施做數量為一七一立方公尺，原告同意此數值（第二一五頁
      ）；被告辯稱契約估算僅一六三立方公尺（第二六七頁）。由於此一項目亦屬
      總價結算（被證十四第一、二頁），土木技師公會所鑑定施作數額與契約預估
      數量差距不及百分之十，依工程契約第十五條第三項規定，被告得以契約定價
      估算。
    (5)附表三第壹大項第10.項「245㎏／㎝」部分：
      原告主張除土木技師公會所估計三三０九立方公尺外，另應考慮一六五立方公
      尺之損耗（第二一五頁）；被告同意土木技師公會估算，不同意原告另外加計
      之損耗（第二六七頁）。由於此一項目亦屬總價結算（被證十四第一、二頁）
      ，原告所列損耗為百分之五，依工程契約第十五條第三項規定，被告仍得以契
      約原定價估計之。
    (6)附表三第壹大項第項「抽水費」、「假設工程（含工作筋）」：
      原告主張抽水費及假設工程已全部施作完成，此因結構部份抽水應指地下室開
      挖時之抽水費用，且結構部份應已大致完成，故被告應全額支付（第二一五頁
      ）；土木技師公會鑑定報告亦將其列入已施作完成項目（原證二六）。原告則
      主張按比例結算僅七三二五元（第二六七頁）。鑑定人鄭得志技師就此說明：
      「（依一般中途結算之工程慣例，抽水費、假設工程如已施作定畢，係應將抽
      水費假設工程全部計價抑以全部工程完工比例計算？）基本上我的認知如果是
      深基礎的開挖，就要考慮全部工程的完工比例來計算抽水費，但本件是淺基礎
      的開挖，如中途結算，就要考慮實際狀況，如果後面抽水程度有限的話，就不
      應該以實際完工比例來計算抽水費，這時的抽水費會比實際完工比例高。本件
      契約因為是約定抽水費一式，所以我是按照抽水費一式計算。」「（本件工地
      ，現場有無再抽水的必要？）抽水有二個意義，一個是施工中的抽水，一個是
      完工後的雨水抽水，要看契約規定是否包括兩種方式，要看契約規定。本件淺
      基礎的抽水已經做完，雨水的抽水就無法估計。」（第二０三至二０四頁）；
      參酌工程契約與明細表，應認本件「抽水費」係指施工中淺基礎的抽水而言，
      由於此一項目已完成。假設工程（含工作筋）壹式，依土木技師公會鑑定亦已
      施作完成（見原證二六），故被告應全額支付、之工程款，不得按比例計
      算為七三二五元而已。
    (7)附表三第壹大項第、「連通管」：
      原告主張依土木技師公會鑑定結果，估算為一一八五００元、五三一二０元
        分別計算之（第二一五頁）。被告辯稱此係新增項目，應辦理議價程序，然
        原告遲未辦理議價程序，經被告依預算單價即五萬三千五百元計價，再依行
        政院公共工程委員會（八九）工程管字第八九０三二二四一號函，就追加契
        約以外之新增項目，依機關核定後單價八成先行估驗，即以四萬二千八百元
        結算；且原告最初僅主張六萬零四百三十五點九元，後來又改稱十七萬一千
        六百二十元，顯不可信云云（第二六七頁）。
      本院考慮連通管並須在地下室施作時一併施工，不宜事後另行施作，此部分
        雖未及辦理議價程序，仍應按原告施作情形計價；至於行政院公共工程委員
        會主張以八成款估驗，純係拘束行政機關而言，於本件契約並未經雙方合意
        此一方式，被告自應全額支付。然而，原告已在九十一年五月二十五日信函
        自認此部分工程款為六萬零四百三十五．九元（見原證五），事後無端增加
        金額，並不可取，仍應以六萬零四百四十元（四捨五入）為準。
    (8)附表三第二大項（Ａ２）新增項目─１至：
      原告主張項目１至、至均為土木技師公會所認定，自應列入工程款；
        假設工程應係指施工所必須且於施工完成後所得回收，上述項目並非假設工
        程。係施工所必要而予租用，原契約未予列入，於施工中始行發現其必要
        性，且確有支出之事實，被告自應予以支應；碎石料業已備料完成進場，
        且因被告之無理拒絕原告填入，自應予以計價（第二一五至二一六頁）。
      被告辯稱，工程契約詳細表第一頁壹、工程費〔建築、結構、景觀（總價＋
        實作）〕，下方明確註明假設工程所包含之項次項目，第二頁一、結構工程
        費表內第小項及第三頁二、建築工程費表內第小項均已列有假設工程及
        金額；亦即本件工程契約內已明訂有假設工程項及其金額，原告主張係（Ａ
        ２）新增項目，與契約不符。原告就假設工程實際編列一八八二七元，按比
        例結算金額為一一五三六；建築工程費中之假設工程編列二一一四四五元，
        被告按原告施做之比例即以二二０三元辦理結算等語（第二六七至二六八頁
        ）。項工地邊堆置碎石料部分，並非置放於工地內，與被告無涉（第二六
        八頁）。
      經調查，土木技師公會僅係就現場狀況加以估算，此等項目究係新增項目或
        假設工程，仍應參考契約內容以認定。工程契約詳細表確有被告所述各件假
        工程定義及金額編列（見被證十四），Ａ２項目在本質上亦符合原告所稱假
        是否返還相關設施，則屬另一事。
      鄭得志技師另就項說明「（第十點鑑估結果及說明第四點，是否有一千平
        方公尺之土石方堆積？應否計價？）鑑定報告第十一頁會勘資料有會同中工
        處等人至現場履勘，九十一年十二月三日當天去時，的確有土石方，但數量
        我沒有估算，我本身不作這方面的估算，因為年代已久，且在基地範圍外，
        所以沒有估算，第二十六頁有相片，這些土石方是施工要用的。」（第二０
        三頁），依鄭君所言，並未估算此一土方之數量，原告逕自主張係一千立方
        公尺，並加計百分之十損耗，即非可取。
    (9)附表三第三大項─二、建築工程費：
      原告主張：項目一「放樣」依技師計算數量為五五三八立方公尺，被告僅列
        計五三五四立方公尺。項目二「鷹架」數量、單價均相符（損耗不同），惟
        被告毫無任何理由主張以半價列計，顯非合理。項目五十八應予計入假設工
        程，被告僅列入右述(8)之二二０三元計算。鷹架底三角架係因被告拒絕原告
        填土，故鷹架無法支撐，始以搭三角架之工法進行施工，應為必要且可歸責
        於被告，自應列計工程款。鋁門窗已施作完成，並已副知被告，惟因二造之
        糾紛致未能進場施作，是既已備料完成，自應予列計。（二一七至二一八頁
        ）
      被告答辯；１「放樣」係採總價結算，契約所定係五三五四平方公尺，超出
        百分之十部分才計價，原告逕自主張百分之五之損耗（二七七平方公尺）於
        法無據。已如右述(8)所計入。鷹架底三角架、鋁門窗則由於工程契約內鷹
        架工程項目，但無硬性原告須施作鷹架底三角架，原告採此工法不得要求被
        告付款；另一方面，原告迄未進行該鋁門窗項有關之風雨試驗亦施作，被告
        無須付款。（第二六八頁）
      依明細表第三頁所示（被證一四），１放樣、２鷹架均採總價結算，原告各
        主張加計百分之五損耗，由於未逾百分之十，被告不必支付此部損耗金額。
        已於右述(8)假設工程計算，此部分不再討論。鷹架底三角架係原告自行採
        用工法，原告雖主張因工地地質特性使然，但未舉證以實其說，故此部分成
        本仍應由原告負擔。原告另主張已施作鋁門窗，但是土木技師公會鑑定報告
        並無相關資料，本院亦無從採信此部分主張。
    (10)附表三第四大項─景觀工程費與第五大項結算：
      原告主張景觀工程費項目１有百分之五損耗，項Ｂ型圍牆依十一土木技師
        之計算為一○二Ｍ，被告僅依七十二Ｍ計算，顯有未合。結算部份之肆、營
        造綜合保險費係按業已實際支出列計外，被告應全額支付。（第二一八至二
        一九頁）。
      被告辯稱景觀放樣原編列三五二四一元，按比例結算為三二一九元。Ｂ型圍
        牆部分：結算為二九一八一六元。技師公會認定102M，惟因被告所為Ｂ型圍
        牆並非完整施工，技師公會認定102M係單指地基之全長，至於其他部分有的
        未粉刷，有的僅有地基而無鋼筋，並非完整施工，故被告以72M為計價。（
        第二六九頁）
      本院審核後，原告主張放樣放樣有百分之五損耗，因未逾百分之十，不予列
        計損耗；此部分經土木技師公會認定施作四十一平方公尺，被告辯稱應按比
        例結算為三二一九元（契約係規定「壹式」），尚屬可信。Ｂ型圍牆經土木
        技師公會認定完成壹式，被告應按契約支付三一九五二０元；被告辯稱原告
        未完整施工，僅以七十二公尺計算二九一八一六元，但未提出相關資料，故
        非可取。至於原告主張保險費已全額支付，由於工程尚未完工即遭原告解約
        ，故被告仍得主張按比例計算為四八七八九元。
    綜上所述，附表三第壹大項第項「抽水費」應加計原告所主張差額四六三０元
    ，「假設工程（含工作筋）」應加計七二九一元，、「連通管」應加計差
    額一七六四０元，第四大項景觀工程之Ｂ型圍牆應加計二七七０四元；以上合
    計應增加五萬七千二百六十五元。則被告主張原告累計可領取工程款金額為為壹
    仟伍佰貳拾壹萬伍仟壹佰元整（見被證四九），自應加計上述差額而為一千五百
    二十七萬二千三百六十五元。扣除被告於九十一年七月三十一日第六次已估驗計
    價之壹仟伍佰零捌萬壹仟伍佰元整（被證五十），餘額為十九萬零八百六十五元
    （不含保固款七十五萬四千零七十五元）。
七、原告另辯稱本件違約金過高；本院考慮本件工程金額達五千九百餘萬元，雙方雖
    就工程追加有所爭議，但原告在九十一年八月確已遲誤工程進度百分之三十以上
    ，被告已領取一千五百餘萬元工程款，所提供履約保證金（附表一所示存單）價
    額為四百餘萬元，被告主張依工程契約第二十二條第二項第四款第７目充做違約
    金，不予返還，尚屬合理。
八、從而原告基於終止契約返還請求權、承攬報酬給付請求權，請求被告給付十九萬
    零八百六十五元及自起訴狀繕本送達次日（即民國九十一年十月二十三日）起至
    清償日止，按年息百分之五計算之利息，合於法律規定，應予准許。超過部分為
    無理由，應予駁回。
九、兩造陳明願供擔保以代釋明，聲請宣告假執行或免為假執行，經核原告勝訴金額
    未逾五十萬元，應依職權宣告假執行；並依被告聲請酌定相當之擔保金額宣告准
    予免為假執行。原告其餘假執行之聲請，因訴之駁回而失所依據，不予准許。
十、因本案事證已臻明確，雙方其餘主張陳述及所提之證據，均毋庸再予審酌，附此
    說明。
十一、綜上所論，原告之訴為一部有理由，一部無理由，依民事訴訟法第七十九條、
      第三百八十九條第一項第五款、第三百九十二條第二項，判決如主文。（一、
      二審訴訟費用係指法院所收取費用與登報費用，不含律師費等費用。）
中　　　華　　　民　　　國　　九十三　　年　　　十　　　月　　  七  　　日
                                    民事第二庭法官    吳燁山
右為正本係照原本作成。
如對本判決不服，應於送達後廿日內，向本院提出上訴狀（應按對方人數提出影本，
免附郵票）。並按民事訴訟法第七十七條之十六、之十三、台灣高等法院九十二年八
月六日（九二）院田文公字第０三０二八號函（逾十萬元之部分，均提高十分之一之
裁判費）繳納上訴費；計算公式可自司法院網站之「民事事件新制徵收費用標準」閱
覽、下載。
附民事訴訟法第三百九十二條：
  法院得宣告非經原告預供擔保，不得為假執行。
  法院得依聲請或依職權，宣告被告預供擔保，或將請求標的物提存而免為假執行。
  依前項規定預供擔保或提存而免為假執行，應於執行標的物拍定、變賣或物之交付
  前為之。
中　　　華　　　民　　　國　　九十三　　年　　　十　　　月　　  七  　　日
                                            書記官    柯月英
